最高法院刑事判決　　　　　　　　　　　　　　　九十一年度台上字第一一○五號
　　上訴人　甲○○
　　代理人　李聖隆律師
　　被　告　乙○○
右上訴人因自訴被告業務過失致人於死案件，不服台灣高等法院中華民國八十八年十
一月九日第二審判決（八十八年度上訴字第二六七七號，自訴案號：台灣士林地方法
院八十六年度自字第二三０號），提起上訴，本院判決如左：
    主  文
上訴駁回。
    理  由
本件原判決以上訴人甲○○之自訴意旨略以：被告乙○○為行政院國軍退除役官兵輔
導委員會台北榮民總醫院（以下簡稱榮民總醫院) 之神經外科主任醫師，上訴人之配
偶即病患林美鑾於民國八十六年五月間至榮民總醫院求診，經被告診斷後，於八十六
年五月二十日為其進行手術，嗣後病患即發生腦出血，迄八十六年七月二十二日不治
死亡，被告對病患之死亡有以下之過失：病患之直接死亡原因為「肺炎合併呼吸衰竭
」，而引起「肺炎合併呼吸衰竭」的疾病或傷害為「急性腦出血合併中樞衰竭」，被
告為一級教學醫院之主任醫師，對於業務之執行應負有較高之注意義務，被告為病患
施行手術前，已預見病患接受麻醉手術後有發生腦血管意外之可能，被告自應於手術
前使用電腦斷層掃描或核磁共振攝影等醫學檢驗儀器檢查病患腦部狀況，況且被告診
斷病患之疾病既為神經鞘瘤，神經鞘瘤多發生於腦部，被告尤其有義務為病患作腦部
檢查，惟被告疏未盡善良管理人之注意義務，並未採取應有的預防措施，施以相當之
方法、設備及人力來檢驗病患腦部，貿然為病患施行手術，致病患於手術後發生腦出
血，因而導致肺炎合併呼吸衰竭，被告對病患之死亡自有過失行為，因認被告涉有刑
法第二百七十六條第二項之業務過失致死罪嫌。經訊據被告固坦承為病患林美鑾施行
手術，且病患於八十六年七月二十二日發生死亡結果，惟堅稱對於病患死亡結果，被
告並無任何過失行為，辯稱：病患於手術前簽署之手術同意書，其上之內容是就任何
患者於接受手術時可能發生的意外預作說明，此類風險並非醫師於手術前即得預見。
病患於本院骨科經實施電腦斷層及磁振造影後，由骨科劉建麟醫師確定病患腰脊椎管
內長腫瘤壓迫神經並侵犯第四節脊椎骨，故會診後由被告對病患進行手術，手術中之
冰凍切片檢驗及手術後之病理切片檢驗結果亦確認病因，被告施以手術並無過失。又
病患於省立新竹醫院、長庚醫院之病歷資料，未有任何關於心血疾病之記載，病患亦
從未表示腦部或心血管有不適，於本院所作之各項檢查均屬正常，被告對於腰痛十數
年之患者，何能對其作腦部之電腦斷層及核磁共振之檢查？被告於手術後發生腦出血
，分別於八十六年五月二十二日及同年月二十七日二度電腦斷層檢查，並未發現任何
足致腦出血的原因，被告對於病患之死亡結果，實未能預見，被告並無任何過失等語
。經查病患林美鑾於八十六年五月十一日至榮民總醫院住院求診，經該院骨科醫師診
斷為腰椎脊椎管內腫瘤，再轉至被告任職之神經外科，被告診斷後於八十六年五月二
十日為病患進行椎間板切除手術及腫瘤切除手術，手術後病情穩定，病患嗣於二日後
即八十六年五月二十二日下午出現昏睡及意識不清現象，經電腦斷層攝影檢查診斷為
多發性腦出血，嗣經治療無效，併發肺炎敗血症導致呼吸衰竭，迄八十六年七月二十
二日上午十時三十七分死亡等情，有榮民總醫院病歷號碼0000000｜八之病歷
全卷可稽。而本案應詳究者，乃被告對於病患施行手術之過程，是否為違反注意義務
規範之過失行為。具體言之，被告是否疏於注意病患腦部病變，就本件病情，於施行
椎間板切除手術前，是否疏於為病患之頭部作電腦斷層掃描及核磁共振攝影，厥為調
查之重點。第查：(一)病患林美鑾於手術前之八十六年五月十六日，先經被告及麻醉醫
師鄭重詳細說明：(1)需實施手術之原因，(2)手術成功率或可能發生之併發症及危險。
經病患充分瞭解後，填具手術同意書及麻醉同意書，而該麻醉同意書上背面載有「麻
醉可能發生之副作用及併發症：對於已有或潛在性心臟血管系統疾病之病人而言，於
手術中或麻醉後較易引起突發性急性心肌梗塞。對於已有或潛在性心臟血管系統或腦
血管系統疾病之病人而言。於手術中或麻醉後較易引起突發性腦中風……。」之情，
有手術同意書、麻醉同意書及背面之麻醉說明書附於病歷全卷可稽。按醫院於手術前
提示之上揭說明書，僅係手術前對患者及家屬之一般說明，使病患對於進行特定手術
或施行麻醉可能之抽象危險得以知悉，尚難遽此認醫師對該等危險即有預見。至於醫
師為患者施行手術，應有如何的注意義務規範，應就個別的案例情況審究，做醫師與
醫院，並不因為提示此等說明書以及因為病患同意進行手術，即得概括免除注意義務
；反之，醫師亦不因為提示此等說明書，即得推定醫師對於所有概括的併發症及可能
潛在的危險，均已有預見，並且因而有注意義務。自訴人據此主張被告對於自訴人之
妻即病患林美鑾有潛在性心臟血管系統疾病已有預見云云，尚不足採。(二)次查病患林
美鑾於施行本案手術前並未有心臟血管或腦血管系統疾病，且亦未向被告主張曾患上
揭疾病，為上訴人所不爭執，且有省立新竹醫院自七十六年十二月十日至八十六年五
月十三日之病歷影本可參（外放證物袋內），本件手術前，榮民總醫院已對病患作心
電圖、胸部及血液常規檢查，結果WBC:6300, RBC:4.32, Hb13.6, Hct39.3%, plat25
4,000,PT 10.6, PTT 27.5 等情，均屬正常，有病歷可稽，第一審指定行政院衛生署
醫事審議委員會 (以下簡稱醫審會) 進行鑑定結果：被告診斷病患患有第三至第五神
經鞘瘤，診斷正確，被告所進行者為椎弓切除手術，切除腫瘤，且有為病患施以手術
之必要。其治療方式為經椎弓切除術進行腫瘤切除，惟術後發生之腦部出血，與手術
本身無關。之後使用呼吸器、抗生素及降腦壓等藥物治療，雖仍發生中樞神經與呼吸
衰竭及意識不清，此為使用呼吸器之病患無法避免之結果，其治療過程並無不當。病
患於前所簽之麻醉同意書所載：『對於已有或潛在性心血管系統或腦血管系統疾病之
病人而言，於手術中或麻醉後較易發生腦中風……』，所謂「潛在性」包括心電圖或
其他檢查所無法診斷出來的變化，其可能原因包括正常老化所引起之血管變化、先天
性血管壁異常、動脈狹窄……查據病歷記載醫院於術前作心電圖、胸部Ｘ光、血液常
規檢查，並無明顯異常或可能導致腦部出血之病變，故手術前之評估檢查應屬足夠。
依現行醫療常規，施行椎間板切除術前，並不會為病患作ＣＴ斷層掃描及ＭＲＩ核磁
共振攝影，依本案病情，依據出血後所作之電腦斷層攝影判斷，病患為多處出血，非
特定病變之出血，所以不屬於ＣＴ或ＭＲＩ於事前檢查所能偵測之病變出血，依此推
測病患如在術前接受以上之二種檢查，很可能檢查不出任何異常。以上有行政院衛生
署八十七年八月三日衛署醫字第八七０四二二五七號、八十八年一月二十七日衛署醫
字第八八０００００七號函檢附醫審會編號八七０五七、八七二三五號鑑定書附第一
審卷可參。按第一審係檢附全部偵審案卷、台北榮民總醫院病歷全部、ＣＴ片七張、
Ｘ光片四一張，由醫審會參考上開資料，基於醫學知識及現行醫療常規，所作鑑定意
見（見上該鑑定書附註欄所載）。查行政院衛生署依醫療法第七十三條第一項第四款
規定設置醫事審議委員會，受理司法或檢察機關委託鑑定事項，該委員會計聘有鑑定
委員十五人，其中三分之一為法律專家及社會人士，符合醫療法之規定，足認上開醫
審會係由具特別知識經驗之各科專業醫師、法律專家及社會人士所組成，憑彼等專業
知識，並參考前揭案卷及病歷所為之判斷，應具公信力而得持為證據，上訴人徒以醫
審會兩次鑑定報告之形式及實質存在瑕疵云云，並不足取。(三)上訴人代理人於原審八
十八年七月三十日及八月二十七日調查程序時，聲請被告提出其實施「腰椎管內神經
鞘瘤」手術成功案例供稽，亦經被告於審理時當庭提出共八十一例之名單及手術資料
，因恐涉及病患隱私，由原審閱後發還，經記明筆錄；又上訴人陳稱病患術後發生病
變，渠曾赴台北榮民總醫院與神經外科總醫師陳鴻鑫討論病情時，該醫師曾表示：「
我們最大誤失就是術前未作腦部電腦斷層掃描。」經原審依上訴人之聲請，傳喚該醫
師於審理期日到庭結證否認其事，記明在卷，尚不能單憑上訴人之指訴而採信，況該
醫師縱曾如此表示，僅係其個人私下意見，亦不能遽予作為不利被告之依據。(四)本案
病患實未有具體徵兆供被告察覺病患手術間或手術後有發生腦中風之可能，而依現行
之醫療常規及慣行，醫師於施行此等手術亦不會進行電腦斷層掃描及核磁共振攝影，
業如前揭說明。是以，尚難認定被告於手術前未對病患進行電腦斷層掃描及核磁共振
攝影，有違反注意義務規範。又上訴人代理人主張「醫療常規並非即等同被告之注意
義務」，固非無據，然具體手術之進行，原即存有各種潛在之危險，尚難課令醫師對
於所有潛在之危險，均負有注意之義務，否則將抑制醫師之醫療行為，而本案手術，
尚難認定被告對於病患術後發生腦中風有預見，且依上揭所述之具體情況以觀，亦難
認被告所進行之手術有違反注意義務規範。至上訴人代理人另主張被告為國家一級教
學醫院神經外科主任，其在神經外科業務醫療之反復繼續性，較一般人有較為豐富之
知識與經驗，應依本院七十五年度台上字第一六八五號判例，課以特別高度之注意義
務云云。惟查上揭判例，係就以駕駛客貨兩用車從事販賣錄音帶業務之人，雖係以販
賣錄音帶為主要業務，但就其駕駛該車輛時亦課以經常注意避免他人於危險之「特別
」義務而言，尚不得依引上開判例而主張本案被告因職位關係，即應負較一般從事業
務人更「高度」之注意義務。(五)上訴人代理人另引之本院二十五年上字第六九二五號
判例，係就醫師於手術麻醉之際，未對病人心肺為嚴密檢查，率為麻醉致病人身死；
另所引本院八十六年度台上字第三四六六號判決係指婦產科醫師疏未注意產婦產後所
能發生之危險，於產婦產後即離開醫院返家休息，致產婦臨時發生變故未能及時急救
而死亡等情，均係本院就不同個案所為之判斷，與本案案情事證，顯不相同，自無比
附援引之餘地。綜上所，參互勾稽以觀，尚難認定被告對病患林美鑾之醫療手術過
程有何疏失，此外又查無其他積極證據足以證明被告有上訴人所指業務過失致人於死
情事，因認第一審諭知被告無罪之判決，於法並無不合，予以維持，駁回上訴人在第
二審之上訴，經核於法尚無違誤。上訴意旨仍執陳詞爭辯，或就原審綜合全部訴訟資
料所為證據取捨、判斷及適用法律之職權行使，或就原判決理由已說明之事項，任意
指摘為違背法令，非有理由，應予駁回。
據上論結，應依刑事訴訟法第三百九十六條第一項，判決如主文。
中      華      民      國    九十一    年      二      月    二十七    日
                              最高法院刑事第八庭
                                  審判長法官  莊  登  照
                                        法官  洪  明  輝
                                        法官  黃  一  鑫
                                        法官  魏  新  和
                                        法官  林  秀  夫
      右正本證明與原本無異
                                              書  記  官
中      華      民      國    九十一    年      三      月      七      日
